【裁判字號】    99,易,105
【裁判日期】    990129
【裁判案由】    偽造文書
【裁判全文】
臺灣板橋地方法院刑事判決               99年度易字第105號
公  訴  人  臺灣板橋地方法院檢察署檢察官
被      告  甲○○
上列被告因偽造文書案件，經檢察官提起公訴（98年度偵字第
29766 號），嗣因被告就被訴事實為有罪之陳述，本院告知被告
簡式審判程序之旨，並聽取當事人之意見後，裁定改依簡式審判
程序進行，本院判決如下：
    主  文
甲○○共同明知為不實之事項，而使公務員登載於職務上所掌之
公文書，足以生損害於公眾，處有期徒刑月，如易科罰金，以
銀元佰元即新台幣玖佰元折算壹日，減為有期徒刑壹月又拾伍
日，如易科罰金，以銀元佰元即新台幣玖佰元折算壹日。緩刑
貳年，並向公庫支付新台幣肆萬元。
    事  實
一、甲○○於民國92年8 月間，明知印尼籍女子羅阿美（英文名
    稱：NI KOMANG SUMIARTINGSIH ）並無結婚之真意，僅係欲
    利用假結婚之方式來台工作，適有羅吉良亦單身，甲○○即
    以新臺幣（下同）3 萬5 千元之代價，徵得羅吉良之同意而
    充當羅阿美之人頭丈夫。甲○○、羅吉良、羅阿美3 人遂基
    於使公務員登載不實之犯意聯絡及行為分擔，由甲○○、羅
    吉良於92年11月7 日，至位在臺北縣中和市○○路236 號4
    樓之臺北縣中和市戶政事務所內，檢附勿加西政府市民行政
    署結婚呈報書，並填具結婚登記申請書，辦理結婚登記，使
    臺北縣中和市戶政事務所承辦人黃昭欽將羅吉良與NI
    KOMANG SUMIARTINGSIH為配偶之不實事項，登載在其職務上
    所掌管之戶籍登記公文書上，足生損害於戶政機關對戶籍管
    理之正確性。嗣於98年4 月20日17時許（起訴書載為98年4
    月20日），NI KOMANG SUMIARTINGSIH 因逾期停留為警在臺
    北市○○區○○街10號查獲，而查悉上情。
二、案經臺北市政府警察局內湖分局移送台灣板橋地方法院檢察
    署檢察官偵查起訴。
    理  由
壹、程序方面：
    按除被告所犯為死刑、無期徒刑、最輕本刑為三年以上有期
    徒刑之罪或高等法院管轄第一審案件者外，於第一次審判期
    日前之準備程序進行中，被告先就被訴事實為有罪之陳述時
    ，審判長得告知被告簡式審判程序之旨，並聽取當事人、代
    理人、辯護人及輔佐人之意見後，裁定進行簡式審判程序，
    刑事訴訟法第273 條之1 第1 項定有明文。經核本件被告所
    犯係死刑、無期徒刑、最輕本刑為三年以上有期徒刑以外之
    罪，其於準備程序中就被訴事實為有罪之陳述，經法官告知
    簡式審判程序之旨，並聽取公訴人、被告之意見後，本院爰
    依首揭規定，裁定進行簡式審判程序，合先敘明。
貳、實體方面：
一、訊之被告甲○○對於上揭事實坦承不諱，核與證人即共犯被
    告羅吉良、NI KOMANG SUMIARTINGSIH 等2 人於警詢、偵查
    中證述情節相符，並有結婚登記申請書影本1 紙在卷可稽（
    見偵字第11407 號卷第44頁），被告自白應與事實相符，堪
    予採信。綜此，本件事證明確，被告犯行洵堪認定，應依法
    論科。
二、按行為後法律有變更者，適用行為時之法律。但行為後之法
    律有利於行為人者，適用最有利於行為人之法律，刑法第2
    條第1 項定有明文（刑法第2 條係規範行為後法律變更所生
    新舊法律比較適用之準據法，是刑法第2 條本身雖經修正，
    但該條文既屬適用法律之準據法，本身尚無比較新舊法之問
    題，應逕適用裁判時之刑法第2 條規定以決定適用之刑罰法
    律）。又比較時應就罪刑有關之共犯、未遂犯、想像競合犯
    、牽連犯、連續犯、結合犯，以及累犯加重、自首減輕暨其
    他法定加減（如身分加減）與加減例等一切規定，綜其全部
    罪刑之結果而為比較（最高法院95年第8 次刑事庭會議決議
    參照）。查被告行為後，刑法第33條第5 款有關罰金之最低
    數額、第41條有關易科罰金等規定，業於94年2 月2 日修正
    公布，刑法施行法亦於95年6 月14日修正增訂第1 條之1（
    有關罰金之最高數額），並均自95年7 月1 日起施行，茲就
    比較情形分述如下：
  (一)刑法第28條有關共犯之規定，修正前第28條規定：「二人以
    上共同實施犯罪之行為者，皆為正犯」，修正後則規定：「
    二人以上共同實行犯罪之行為者，皆為正犯」，亦即修正後
    規定，係將原來共同正犯之共同「實施」犯罪，改為共同「
    實行」犯罪，剔除完全未參與犯罪相關行為「實行」之「陰
    謀共同正犯」及「預備共同正犯」，是修正後之共同正犯之
    可罰性要件之範圍業已限縮，乃屬行為可罰性要件之變更，
    自應比較新舊法，惟本案被告與羅吉良、NI KOMANG
    SUMIARTINGSIH 等3 人係共同為上開使公務員登載不實之犯
    罪行為，不論適用修正前、後之刑法第28條規定，被告與羅
    吉良、NI KOMANG SUMIARTINGSIH 等人均應成立共同正犯，
    經比較修正前、後之規定，對被告並無不利。
  (二)刑法第33條第5 款有關罰金之最低數額部分，刑法分則編各
    罪所定罰金之貨幣單位原為銀元，修正前刑法第33條第5 款
    規定：「罰金：（銀元）1 元以上」，而銀元與新臺幣間之
    折算，依現行法規所定貨幣單位折算新臺幣條例規定，以銀
    元1 元折算新臺幣3 元；修正後刑法第33條第5 款則規定：
    「罰金：新臺幣1,000 元以上，以百元計算之」；經比較修
    正前、後之規定，修正後刑法第33條第5 款所定罰金之最低
    數額，較之修正前提高，自以修正前刑法第33條第5 款規定
    有利於被告。
  (三)刑法第41條有關易科罰金之規定，行為時即修正前刑法第41
    條第1 項前段規定：「犯最重本刑為5 年以下有期徒刑以下
    之刑之罪，而受6 個月以下有期徒刑或拘役之宣告，因身體
    、教育、職業、家庭之關係或其他正當事由，執行顯有困難
    者，得以1 元以上3 元以下折算1 日，易科罰金」，而被告
    行為時之易科罰金折算標準，依廢止前罰金罰鍰提高標準條
    例第2 條前段規定，就其原定數額提高為100 倍折算1 日，
    則被告行為時之易科罰金折算標準，應以銀元300 元折算1
    日，經折算為新臺幣後，應係以新臺幣900 元折算為1 日。
    裁判時即修正後刑法第41條第1 項前段則規定：「犯最重本
    刑為5 年以下有期徒刑以下之刑之罪，而受6 個月以下有期
    徒刑或拘役之宣告者，得以新臺幣1,000 元、2,000 元或
    3,000 元折算1 日，易科罰金」，比較修正前、後之易科罰
    金折算標準，以行為時即修正前之規定，較有利於被告。
  (四)綜合上述各條文修正前、後之比較，可知依修正前、後之規
    定，就共同正犯（刑法第28條）部分，對被告並無不利，惟
    修正後之罰金最低數額、易科罰金之折算標準，均較修正前
    提高，顯然不利於被告，揆諸前揭最高法院決議所揭示之罪
    刑綜合比較原則，依刑法第2 條第1 項前段之規定，應整體
    適用行為時即修正前之規定。
  (五)被告行為後，經總統於95年6 月14四日公布之增訂刑法施行
    法第1 條之1 規定：「中華民國94年1 月7 日刑法修正施行
    後，刑法分則編所定罰金之貨幣單位為新台幣。94年1 月7
    日刑法修法時，刑法分則編未修正之條文定有罰金者，自94
    年1 月7 日刑法修正施行後，就其所定數額提高為30倍。但
    72年6 月26日至94年1 月7 日新增或修正之條文，就其所定
    數額提高為3 倍」，並自95年7 月1 日起施行，此為刑法分
    則貨幣單位之變更，經換算結果，與罰金罰鍰提高標準條例
    第一條前段就有關罰金刑提高之規定，數額並無不同。自無
    法律變更比較適用之問題，依一般法律適用原則，應適用裁
    判時法即刑法施行法第1 條之1 規定。（最高法院96年台上
    字第4178號判決意旨參照）
三、核被告明知為不實之事項，而使公務員登載於職務上所掌之
    公文書，足以生損害於公眾，所為係犯刑法第214 條之罪，
    又被告就前開犯行與羅吉良、NI KOMANG SUMIARTINGSIH 等
    人間，有犯意連絡、行為分擔，應依修正前刑法第28條之規
    定，論以共同正犯。爰審酌被告犯罪之動機、目的、手段、
    所生危害等一切情狀，處如主文所示之刑，並依修正前刑法
    第41條第1 項前段之規定諭知易科罰金之折算標準，又中華
    民國96年罪犯減刑條例已於96年7 月16日施行，被告所犯上
    之開之罪，犯罪時間係在96年4 月24日以前，合於減刑條例
    ，並依中華民國96年罪犯減刑條例第2 條第1 項第3 款之規
    定，將原宣告之刑期減為二分之一，即減為有期徒刑1 月又
    15日，並依修正前刑法第41條第1 項前段之規定，諭知易科
    罰金之算標準，以資懲儆。又查被告於行為後，刑法於94年
    2 月2 日修正公布，95年7 月1 日施行，有關緩刑之規定，
    犯罪在新法施行前，新法施行後裁判，緩刑之宣告，應適用
    新法第74條之規定，有最高法院95年度第8 次刑事庭會議紀
    錄可考。查被告未曾因故意犯罪受有期徒刑之宣告而裁判確
    定者，有台灣高等法院被告前案紀錄表可按，其因一時失慮
    偶罹刑章，且事後坦承犯行，深表悔意，諒被告經此罪刑之
    宣告，當知警惕，信無再犯之虞，認對被告所處之刑，以暫
    不執行為當，並參酌蒞庭檢察官之意見命被告支付一定金額
    捐款後給予緩刑之機會等情，爰依現行刑法第74條第1 項第
    1 款之規定宣告緩刑2 年，並依同條第2 項第4 款之規定命
    被告向公庫繳納新台幣4 萬元，以期被告善盡社會責任填補
    公益上之損害，用啟自新。
據上論斷，應依刑事訴訟法第273 條之1 第1 項、第299 條第1
項前段，刑法第2 條第1 項前段、第214 條、第74條第1 項第1
款、第2 項第4 款，修正前刑法第28條、第41條第1 項前段，刑
法施行法第1 條之1 第1 項、第2 項前段，廢止前罰金罰鍰提高
標準條例第2 條，現行法規所定貨幣單位折算新台幣條例第2 條
，中華民國96年罪犯減刑條例第2 條第1 項第3 款、第7 條、第
9 條，判決如主文。
本案經檢察官簡志祥到庭執行職務。
中    華    民    國    99    年    1     月    29    日
                  刑事第二庭    法  官  李釱任
上列正本證明與原本無異。
如不服本判決，應於判決送達後10日內敘明上訴理由，向本院提
出上訴狀 (應附繕本) ，上訴於臺灣高等法院。其未敘述上訴理
由者，應於上訴期間屆滿後20日內向本院補提理由書「切勿逕送
上級法院」。
                                書記官  陳秀慧
中    華    民    國    99    年    2     月    1     日
附錄本案論罪科刑法條全文：
刑法第214條：
明知為不實之事項，而使公務員登載於職務上所掌之公文書，足
以生損害於公眾或他人者，處3 年以下有期徒刑、拘役或500 元
以下罰金。

司法院資訊處製作；財團法人民間司法改革基金會備份。
